【裁判字號】    90,台上,1447
【裁判日期】    900314
【裁判案由】    殺人
【裁判全文】
最高法院刑事判決                                九十年度台上字第一四四七號
    上   訴   人  台灣高等法院台中分院檢察署檢察官
    上訴人即被告  乙○○
                  丙○○
    被        告  甲○○
    右   一   人
    選 任辯護 人  賴利水律師
右上訴人等因被告等殺人案件，不服台灣高等法院台中分院中華民國八十九年十一月
二十三日第二審判決（八十八年度上訴字第二四三四、八十九年度上訴字第五○○號
，起訴案號：台灣彰化地方法院檢察署八十八年度偵字第四四六九、偵緝字第二四六
號），提起上訴，本院判決如左：
    主  文
原判決撤銷，發回台灣高等法院台中分院。
    理  由
本件原判決認定：上訴人即被告乙○○（原名陳元烈，綽號阿烈）因不甘於民國八十
七年七月一日下午五時許，在彰化縣溪湖鎮○○里○○路張健男所經營之「黑白切」
麵攤處，無故遭被害人陳勇成辱打，為圖洩恨並爭回面子，乃於同月二日下午二時許
，約同上訴人即被告丙○○、魏大平 (已判刑確定 )及陳國耀（綽號「阿耀」，另由
第一審法院審理中）等人，陸續至其經營之同右鎮○○路九十七之一號「親親」釣蝦
場共同商議如何向被害人討回面子，四人乃基於縱使有致陳勇成死亡之情事，亦在所
不惜之犯意聯絡與行為分擔，由乙○○備置西瓜刀一把、彎型鐮刀（台灣民間俗稱刈
刀）一把、棒球棍二支（木質及鋁質各壹支），再由丙○○電洽其往日僱請載送其外
出不知情之甲○○駕駛所有ＯＺ一一五七號營業用小客車至該處，甲○○到場後不久
，乙○○等四人即攜帶前開兇器搭乘甲○○駕駛之計程車，依乙○○之指示，在彰化
縣溪湖鎮內陳勇成時常出沒之處所搜尋被害人，圖對之行兇以洩恨，迄同日下午七時
五十分許，車行至彰化縣溪湖鎮湖東里萬善公廟前，適發現被害人正騎乘機車停於路
旁，跨坐車上與人交談，乙○○即指示甲○○停車，並與丙○○、魏大平及陳國耀四
人分持棒球棍、西瓜刀、彎型鐮刀及棒球棍，躍下小客車，追殺被害人，追及後即由
丙○○、魏大平持上揭刀械朝被害人身體及四肢各處持續亂砍殺，致被害人頭部、頸
部、腹部、背腰臀部、四肢等部位多處銳器傷及因躲避追殺而造成之擦傷。嗣見被害
人已受傷倒地流血，四人仍搭乘甲○○駕駛尚未熄火仍停於現場附近之計程車離去，
被害人終因多發性銳器創、低血容性休克，經送醫救治無效，延至同月三日上午零時
十五分許死亡。嗣乙○○等人均逃逸，經警循線查獲，並先後逮捕丙○○、甲○○、
乙○○、魏大平及陳國耀等情。經審理結果，認為不能證明被告甲○○犯罪，因而撤
銷第一審此部分之科刑判決，為被告甲○○無罪之諭知，並維持第一審論被告乙○○
、丙○○以共同殺人罪，各判處有期徒刑拾伍年，均褫奪公權捌年部分之判決，駁回
被告乙○○、丙○○在第二審之上訴，固非無見。
惟按：（一）被告乙○○於警訊時供稱：甲○○知悉欲找被害人陳勇成報復之情事，
只是負責開車；嗣於原審調查時仍稱：「他（甲○○）來的時候，我們已手上拿東西
，他有看到，他和道我們要去修理陳勇成云云（見第○九六九號警卷第六頁及原審卷
一第五七頁背），且被告丙○○於原審理時，亦供稱：甲○○來時，有提及欲出去討
公道之事（見原審卷一第五九頁背面），再據證人吳海淋於警訊時證稱：「（甲○○
所駕）車子沒有懸掛號牌，我不知道係何種廠牌……」（見第一六九○號警卷第十四
頁背面），苟彼等所供屬實，被告甲○○似事先知悉乙○○等四人有意尋仇，卻仍開
車載送前往，且為防人辨識，並將車牌卸下；況參以甲○○於警訊時供稱：伊於當日
十七時到乙○○所開之釣蝦埸，嗣載乙○○等在溪湖鎮二、三個地方找尋被害人未著
，迨當晚七時許才發現被害人等語云云（見第○九六九號警卷第十二頁正背面），嗣
於原審審審理時供稱：「去時拿二百元加油，後來乙○○有拿一千元給我，我沒有拿
」，乙○○則稱：「沒有（當時未談車資多少或按錶，亦未付一千元車資），回來後
，他們說有加油二百元，我說二百元，我付這樣而已」各等語（原審卷一第六二頁正
背面），果甲○○與乙○○等僅為單純載客關係，何以事先未約定車資，且未就其所
花用之行車時間及里程索取應有之車資，究竟甲○○與乙○○等四人有無共犯關係，
仍有究明釐清之必要，原審未予調查，率予判決，有嫌速斷。（二）原判決雖認定：
乙○○、丙○○、魏大平及陳國耀四人乃基於縱使有致陳勇成死亡之情事，亦在所不
惜之犯意，有不確定殺人犯意之情事。惟按刑法第十三條第一項及第二項所規範之犯
意，學理上稱前者為希望主義或直接故意，後者稱不確定故意或間接故意，二者之區
隔為前者乃行為者明知並有意使其發生，故對於行為之客體及結果之發生，皆有確定
之認識，並促使其發生；後者為行為者對於行為之客體或結果之發生，並無確定之認
識，但若其發生，亦與其本意相符。原判決理由既認定：乙○○因怨恨難消於出發行
兇前已對被告丙○○、魏大平及陳國耀，吐露欲置陳勇成於死之恨意，又糾同丙○○
與魏大平及陳國耀，分持棍棒、刀械，追打砍殺被害人，稽之台灣彰化地方法院檢察
署相驗卷附驗斷書、相驗屍體證明書及死者之身體照片所示，被害人之腰背臀部、右
臂及下肢部等部位，所受之銳器切創傷，達十餘處，幾無完膚，被告等人如此用心與
下手，誠難認其對被害人如因此失血過多而不幸死亡，有何憫惜與不忍，被害人之死
亡顯無違於彼等本意云云（原判決第七頁第七至十四行），是依原判決所指，被告乙
○○因怨恨難消於出發前即對其餘共犯表示欲置陳勇成於死之意，四人分持西瓜刀，
鐮刀、鋁製棒球棍、木製棒球棍，追殺被害人，致被害人所受銳器切創傷，達十餘處
，幾無完膚等情，且參以被害人所受傷勢中較嚴重部分：左肩胛部下方橫向銳器淺切
創兩處九公分及十公分，左中背部橫向銳器刺切創二公分（深一公分）及淺切創二公
分、右臀部外上方橫向已縫合銳器創十公分（深五公分）、右臀部下方橫向已縫合銳
器創三十公分（深度十公分）、左臀部上方橫向已縫合銳器創二十公分（深三公分）
、右手肘外側銳器切創六公分、右小腿外後方縱向已縫合銳器創十公分、左大腿後後
方已縫合銳器創五公分（深一公分）、左側膝膕窩縱向已縫合銳器創二十公分及橫向
已縫合銳器創八公分（深六公分），左足內側Ｖ字形已縫合銳器創十六公分（深一公
分），有卷附內政部警政署刑事警察局法醫解剖鑑定報告可按（見第六四六三號偵查
卷第三四頁），皆足證被告乙○○等所持之西瓜刀及鐮刀均甚銳利，以之猛砍人體數
十刀，當致人於死，應為彼等自始所能認識，並仍決意而為，揆諸前開說明，能否謂
被告等並無殺人之直接故意，而為不確定故意，實不無探求餘地，原審見未及此，遽
行論斷，難謂無適用法則不當之違誤。以上或為上訴意旨所指摘，或為本院得依職權
調查之事項，應認原判決有撤銷發回之原因。
據上論結，應依刑事訴訟法第三百九十七條、第四百零一條，判決如主文。
中      華      民      國     九十     年      三      月     十四     日
                              最高法院刑事第十二庭
                                  審判長法官  林  增  福
                                        法官  邵  燕  玲
                                        法官  吳  昆  仁
                                        法官  陳  世  雄
                                        法官  惠  光  霞
      右正本證明與原本無異
                                              書  記  官
中      華      民      國     九十     年      三      月     二十     日


司法院資訊處製作；財團法人民間司法改革基金會備份。
